【裁判字號】    97,交上訴,1150
【裁判日期】    970723
【裁判案由】    業務過失致死
【裁判全文】
臺灣高等法院臺中分院刑事判決      97年度交上訴字第1150號
上  訴  人
即  被  告  乙○○
選任辯護人  陳聰能  律師
上列上訴人因業務過失致死案件，不服臺灣臺中地方法院96年度
交訴字第129號中華民國97年3月19日第一審判決（起訴案號：臺
灣臺中地方法院檢察署96年度偵字第759號），提起上訴，本院
判決如下：
    主  文
上訴駁回。
    事  實
一、乙○○係天然瓦斯氣體導管工程公司之人員，平常以天然氣
    瓦斯配管為主要業務，駕駛車輛載運鐵管則為其附隨之準備
    工作與輔助事務，屬從事駕駛業務之人，於民國九十五年五
    月三日下午某時許，駕駛其叔叔謝漢霖所有之車牌號碼ＯＵ
    －二六八七號自小貨車欲前往工地進行天然氣瓦斯配管之工
    作，乃沿臺中市○○路由中山路往民生路方向行駛（原審判
    決誤植為民生路往中山路方向行駛），於同日下午二時五十
    五分許，途經臺中市○○路一八五號前，見同向由賴香吟所
    騎乘之車牌號碼ＯＡＤ－○五六號機車在前，本應注意車前
    狀況，隨時採取必要安全措施，而依當時情形天候晴、日間
    自然光線、柏油路面乾燥、無缺陷及障礙物、視距良好，並
    無任何不能注意之情形，竟疏於注意車前狀況，致其所駕駛
    之上揭自小貨車右前車頭擦撞賴香吟之機車左把手，當場造
    成賴香吟人車倒地，經送醫急救後，賴香吟仍因頭部外傷致
    顱腦挫傷而死亡。乙○○肇事後，為任何有偵查犯罪職權之
    公務員發覺前，即在場並承認為肇事人，並接受本件裁判。
二、案經賴香吟之父甲○○訴由臺灣臺中地方法院檢察署檢察官
    偵查起訴。
    理  由
一、訊據被告對於平常以天然氣瓦斯配管為主要業務，駕駛車輛
    載運鐵管則為其附隨之準備工作與輔助事務，屬從事駕駛業
    務之人，且於前揭時、地與被害人賴香吟發生擦撞，並致被
    害人賴香吟死亡之事實供承在卷，雖矢口否認有何過失犯行
    ，辯稱：本件被告所駕駛之車輛乃車齡已屆十八年之老舊車
    輛，故自交岔路口起步至碰撞地點僅約五十公尺之短暫距離
    ，車速仍相當緩慢，不可能自後追撞被害人賴香吟之機車；
    以肇事機車之刮地痕長達十九公尺及被害人任職便利商店，
    趕著上下午三時的班，且本件肇事之小貨車已使用18年之久
    ，案發當時因等候紅燈轉換綠燈剛起步，車速甚緩，被害人
    因騎乘機車，車速過快，自後欲超越被告之小貨車，不慎擦
    撞右後方車輪及車底架而肇事，伊並無過失云云。
二、本院查：
  (一)前揭被告駕駛前開車輛肇事之事實，業據被告供述在卷，並
    有臺中市警察局第一分局處理相驗案件初步調查報告暨報驗
    書、道路交通事故現場圖、道路交通事故調查報告表(一)、(二)
    各一份、現場照片四十五張（見臺灣臺中地方法院檢察署九
    十五年度相字第七六○號卷，下稱相驗卷，第十四至三十一
    頁及原審卷第九十八至一○六頁）附卷可稽。而被害人賴香
    吟確因本件車禍所生頭部外傷，導致顱腦挫傷而死亡等情，
    亦經臺灣臺中地方法院檢察署檢察官督同檢驗員相驗屬實，
    並有該署相驗筆錄、驗斷書、相驗屍體證明書各一份及相驗
    照片九張在卷足參（見相驗卷第四十五頁、第四十六頁、第
    四十七頁至五十三頁、第五十五至五十九頁），此部分事實
    應可認定。
  (二)被告雖以前揭等詞置辯，然查：
  (1)被害人賴香吟所騎乘機車之左把手所採之檢體，與採自被告
    乙○○所駕駛自小貨車右前車頭之擦痕經送內政部警政署刑
    事警察局鑑定結果，認為：「採自ＯＵ－二六八七貨車右前
    車頭擦痕之疑似漆片之黑色薄膜狀物質（編號四－一，檢出
    醇酸－聚氯乙烯樹脂及填充劑碳酸鈣等成分）與採自ＯＡＤ
    －○五六機車左手把之橡膠之黑色膠質物質（編號五－一，
    檢出醇酸－聚氯乙幣樹脂及填充劑碳酸鈣等成分）相似」等
    情，有該局上揭鑑定書乙紙存卷可查（見原審卷第五十二頁
    ），且被害人賴香吟所騎乘機車之左把手高度，與被告乙○
    ○所駕駛自小貨車右前車頭擦痕之高度亦相近，有比對照片
    附卷可稽（原審卷第九十九頁、一○○頁），另比對過程係
    將被害人賴香吟所騎乘之機車，以手扶正且未使用腳架之方
    式直立，並分別以無人乘坐及與被害人賴香吟體重相近之人
    乘坐等方式多重比對，就有人乘坐部分，模擬左側把手移動
    之情形，與自小貨車右前車頭擦痕之上、下端擦痕高度均符
    合乙節，業據證人即當時擔任臺中市警察局第一分局負責採
    集本件送驗檢體之員警黃仁和（下稱證人黃仁和）於原審審
    理時結證綦詳（見原審卷第一二四、一二七頁），足證被告
    乙○○駕駛之自小貨車右前車頭確實與被害人賴香吟所騎乘
    之機車左把手碰撞無訛，被告乙○○所辯，被害人賴香吟係
    騎乘機車直接自右後追撞被告乙○○所駕駛之車輛車輪處，
    其所駕駛車輛之右前車頭未與被害人賴香吟所騎乘機車之左
    把手間碰撞云云，委無足採。
  (2)上開採樣當時，被告乙○○及被害人賴香吟之家屬均在場，
    參酌證人黃仁和於原審審理時所證，其就被告乙○○駕駛車
    輛之新舊擦痕所為判斷，因舊擦痕會沾上灰塵，新擦痕則因
    物體之磨擦而將灰塵拂去，另物體相碰會生熱，橡膠遇熱即
    會融化而附著於碰撞物表面形成擦痕，當天採集之檢體係新
    擦痕等情，故本件員警所採集之部位，既係根據車輛表面外
    觀擦痕新舊、雙方車輛碰撞點之材質，輔以前揭碰撞部位之
    高度比對等情，則被告乙○○駕駛車輛之右前車頭與被害人
    賴香吟所騎乘機車之左把手間碰撞致被害人賴香吟人車倒地
    乙節，應值認定。
  (3)至證人即本件被告所駕駛之自小貨車所有人謝漢霖於原審審
    理時證稱其車輛很舊，本即有許多刮痕，車輛右前車頭之黑
    色痕跡，係之前方向燈罩掉落以黑色膠帶粘貼撕下後，因工
    地風沙多所致，並非與被害人賴香吟機車把手碰撞所遺留云
    云。然查，被告乙○○駕駛車輛右前車頭所採集之檢體，與
    被害人賴香吟機車左把手橡膠材質相似，既有上揭鑑定書可
    證，核與證人即臺中市警察局第一分局交通隊員警劉志銘於
    原審審理時結證稱採證時並無看到任何膠帶黏貼過之痕跡，
    其係根據物體碰觸必會留下痕跡，車輛右前車頭擦痕上並無
    灰塵附著，其他處均有灰塵附著為判斷等語相符（見原審卷
    第八十七頁），已足證並非如證人謝漢霖所言，係膠帶撕下
    後因灰塵沾染而變黑；另觀之本件自小貨車之照片以觀，在
    右側車身、右前及右後輪胎、右前車頭等處，確實有若干擦
    痕，而該等擦痕均無灰塵附著，因此認定為新擦痕等情，迭
    據證人劉志銘、黃仁和及臺中市警察局交通隊員警謝坤茂等
    於原審審理時證述相符（見原審卷第八十五頁、第九十頁、
    第一二五、一二六頁），益徵本件自小貨車右前車頭之黑色
    擦痕，並非黑色膠帶撕下後沾染灰塵之結果，而係被害人賴
    香吟之機車左把手，與被告乙○○所駕駛之自小貨車碰撞後
    ，因碰撞導致生熱使機車左把手橡膠部分因遇熱融化而附著
    ，故該處為碰撞點甚明。
  (4)至證人即與被告同車之乘客丙○○於原審及本院審理時證稱
    聽聞右後輪有擦撞聲云云。然查，證人丙○○於事發當時，
    並未親見目睹車輛擦撞經過，僅係在聽聞擦撞聲後探頭往外
    看，即已看到被害人賴香吟所騎乘機車倒地等情，業據證人
    丙○○供陳在卷（原審卷第七十五頁），故本件證人丙○○
    既未親眼目睹兩車擦撞經過，則其所證，充其量僅能證明兩
    車確有碰撞，至於碰撞之具體位置，因證人丙○○供陳於事
    發當時，係乘坐副駕駛座，且正面向乘坐駕駛座之被告整理
    資料，僅能透過聽聲辨別；縱令所證，聽到肇事貨車右後輪
    部位有撞擊聲屬實，亦無法排除，肇事小貨車右前車頭部位
    與機車把手擦撞時，因聲音較小或撞擊部位之材質等原因，
    證人未能聽到之可能；亦即本件無法排除，肇事小貨車之右
    前車頭部位先與機車把手擦撞後，機車因重心不穩，而再度
    與小貨車右後側發生撞擊之可能，此觀證人劉志銘於原審審
    理時之證詞及相驗卷22、23、25頁所附肇事車輛相片亦可明
    白，故證人此部分證言，無從為被告有利之認定。
  (三)按汽車行駛時，駕駛人應注意車前狀況，並隨時採取必要之
    安全措施，道路交通安全規則第九十四條第三項定有明文。
    被告平常以天然氣瓦斯配管為主要業務，駕駛車輛載運鐵管
    則為其附隨之準備工作與輔助事務，更當依循前揭交通安全
    規定，於汽車行駛時隨時注意車前狀況及採取必要之安全措
    施，且依當時情形天候晴、日間自然光線、柏油路面乾燥、
    無缺陷及障礙物、視距良好，並無任何不能注意之情形，有
    前揭道路交通事故調查報告表(一)在卷可參，復為被告所不爭
    執，且無不能注意之特別情事，竟疏未注意車前狀況，致其
    所駕駛之上揭自小貨車右前車頭擦撞被害人賴香吟之機車左
    把手，當場造成被害人賴香吟人車倒地，被告乙○○駕車行
    為顯有過失。另本件交通事故經送臺灣省臺中縣區車輛行車
    事故鑑定委員會鑑定結果，亦認定：被告乙○○所駕駛之車
    輛，於交岔路口起步行駛時疏未注意車前狀況擦撞同向右前
    機車為肇事原因，被害人賴香吟所騎乘之機車應無肇事因素
    等情，有臺灣省臺中縣區車輛行車事故鑑定委員會鑑定意見
    書一份（他卷第二十二頁）在卷可考，益證被告乙○○駕駛
    之汽車造成本件交通事故，確有過失無疑。又被告乙○○前
    揭過失行為直接造成被害人賴香吟死亡之結果，二者間具有
    相當因果關係至明。是被告業務過失致人於死之犯行，已臻
    明確，至堪認定。
  (四)綜上所述，被告乙○○砌詞否認，無非推諉之虛詞，委不可
    採，本件事證明確，被告乙○○犯行洵堪認定，應依法論科
    。本件事證已明，且事發已逾二年，選任辯護人聲請勘驗現
    場及肇事小貨車右前車頭之擦痕並非新痕，核無必要，併予
    敘明。
三、新舊法比較：按刑法業於九十四年二月二日經修正公布，並
    於九十五年七月一日起施行，被告於行為後，法律已有變更
    。而按行為後法律有變更者，適用行為時之法律；但行為後
    之法律有利於行為人者，適用最有利於行為人之法律，刑法
    第二條第一項定有明文；復按比較新舊法，應就罪刑有關之
    共犯、未遂犯、想像競合犯、牽連犯、連續犯、結合犯，以
    及累犯加重、自首減輕暨其他法定加減原因（如身分加減）
    與加減例等一切情形，本於統一性及整體性原則，綜其全部
    罪刑之結果而為比較，再適用有利於行為人之法律處斷，且
    應就罪刑有關之一切情形，比較其全部之結果，而為整個之
    適用，不能割裂而分別適用有利益之條文（最高法院九十五
    年五月二十三日第八次刑庭會議決議、二十四年上字第四六
    三四號及二十七年上字第二六一五號判例可資參照）。本件
    經比較如下：
  (一)刑法第三十三條第五款關於罰金數額之規定，由銀元一元以
    上，修正為新臺幣一千元以上，以百元計算之。本件被告所
    涉之刑法第二百七十六條第二項規定，於上開增訂修正結果
    ，罰金刑之最高額固無變更，最低額則由「銀元一元（即新
    臺幣三元）以上」，提高為「新臺幣一千元以上」。新舊法
    比較結果，以舊法有利於行為人，依現行刑法第二條第一項
    前段規定，應適用行為時法律即舊法之規定。
  (二)法定刑為罰金之提高標準之新舊法適用：按現行刑法第二條
    第一項明文規定：「行為後法律有變更者，適用行為時之法
    律。但行為後之法律有利於行為人者，適用最有利於行為人
    之法律。」惟此「法律變更」與法律修正之概念有別；所謂
    法律變更應係指因法律修正而「刑罰」有實質之更異而言（
    如修正後新舊法法定本刑輕重變更），始有依上開規定為準
    據法而比較適用新法或舊法之問題。如新舊法處罰之輕重仍
    然相同，並無有利或不利之情形，即無適用上開規定為比較
    之餘地，自應依一般法律適用之原則，適用現行、有效之裁
    判時法論處…況依刑法施行法第一條之一之立法說明，謂該
    條文第二項係「考量新修正之刑法施行後，不再適用『現行
    法規所定貨幣單位折算新臺幣條例』，為使罰金數額趨於一
    致，避免衍生新舊法比較適用問題，以緩和實務適用法律之
    衝擊之前提下，規定第二項如上」等詞，顯見刑法施行法第
    一條之一第二項增訂後，自無再就「現行法規所定貨幣單位
    折算新臺幣條例」、「罰金罰鍰提高標準條例」比較新舊法
    適用之問題，最高法院九十六年度臺上字第四一八五號判決
    意旨參照。故本件被告所涉犯之刑法第二百七十六條第二項
    ，揆諸上揭判決意旨，關於罰金刑提高標準部分，自應逕行
    適用刑法施行法第一條之一第一項、第二項前段。
  (三)自首部分：按刑法部分條文業於九十四年二月二日修正公布
    ，自九十五年七月一日施行（下稱新刑法；至於修正前之刑
    法，下稱舊刑法），其中第六十二條關於自首減刑之規定，
    由「減輕其刑」之「必減」，修正為「得減輕其刑」之「得
    減」。倘犯罪及自首均在新刑法施行前者，新刑法施行後，
    應依新刑法第二條第一項之規定，適用最有利於行為人之舊
    刑法第六十二條，必減其刑（最高法院九十六年度臺上字第
    五七號判決意旨參照）。故本件關於自首部分，揆諸前開說
    明，自應適用修正前刑法第六十二條前段規定。
四、按刑法上所謂業務，係指個人基於其社會地位繼續反覆所執
    行之事務，其主要部分之業務固不待論，即為完成主要業務
    所附隨之準備工作與輔助事務，亦應包括在內，最高法院七
    十一年臺上字第一五五○號判例意旨參照。復按汽車駕駛人
    之駕駛工作，乃隨時可致他人身體、生命於危險之行為；然
    為期便捷交通、流暢運輸、發展經濟、提昇人類福祉，故對
    此類危險性工作，仍應予容許，性質上屬於可容許危險之範
    疇。惟從事此類繼續、反覆行為（業務）之人（駕駛人），
    均應盡其經常注意，俾免他人受有危險之特別注意義務。如
    以駕駛汽車為主要業務之人，就其駕駛汽車應有經常注意，
    俾免他人於危險之特別義務，其所負之特別義務，因之，在
    此地位之駕車，不問其目的為何，均應認其係業務之範圍，
    亦不因其駕駛時為上班或下班時間而有差別（最高法院九十
    二年度臺上字第四二五一號判決意旨參照）。本件被告乙○
    ○係天然瓦斯氣體導管工程公司之人員，平常以駕駛車輛載
    運鐵管為其附隨業務，而本件車禍發生當時，係正欲前往工
    地欲前往工地進行天然氣瓦斯配管之工作，亦據被告乙○○
    及證人謝漢霖於原審審理時供陳明確（原審卷第八十三頁）
    ，是被告乙○○為完成其主要業務（天然氣瓦斯配管）所附
    隨之準備工作與輔助事務，而過失致被害人賴香吟死亡，核
    被告乙○○所為，係犯刑法第二百七十六條第二項之業務過
    失致人於死罪。復刑法第六十二條所謂自首，祇以犯人在犯
    罪未發覺之前，向該管公務員申告犯罪事實，而受裁判為已
    足，並不以使用自首字樣為必要。又刑事訴訟採職權主義，
    不能期待被告自己證明其自己犯罪，因之，自首者於自首後
    ，縱又為與自首時不相一致之陳述，甚至否認犯罪，仍不能
    動搖其自首效力，最高法院七○年度臺上字第六八一九號、
    八十八年度臺上字第八七七號判決意旨均值參照。本件被告
    乙○○於肇事後，為任何有偵查犯罪職權之公務員發覺前，
    即在場並承認為肇事人，並接受本件裁判等情，有臺中市○
    ○○道路交通事故肇事人自首情形紀錄表（相驗卷第三十二
    頁）乙紙在卷可參，雖被告乙○○於否認犯行，惟揆諸上揭
    判決意旨說明，仍不影響其自首之效力，仍應適用修正前刑
    法第六十二條前段規定減輕其刑。
五、原審因而適用刑事訴訟法第二百九十九條第一項前段、刑法
    第二條第一項前段、第二百七十六條第二項、第六十二條前
    段（修正前），刑法施行法第一條之一第一項、第二項前段
    ，中華民國九十六年罪犯減刑條例第二條第一項第三款、第
    七條等規定，並審酌被告乙○○素行尚佳，然不知謹慎駕車
    ，因其過失行為剝奪被害人賴香吟之生命，致被害人賴香吟
    暨其家屬造成無法回復之損害及遺憾，其過失情節非輕，所
    生危害至鉅，迄今又未與被害人賴香吟之家屬達成和解，並
    賠償損害，態度欠佳等一切情狀，量處及減處如原審判決主
    文所示之刑，並就減得之刑諭知易科罰金之折算標準，其認
    事用法核無違誤，量刑亦屬允當，上訴意旨猶執陳詞否認犯
    罪，其上訴為無理由，應予駁回。
六、據上論斷，應依刑事訴訟法第368條，判決如主文。
本案經檢察官丁○○到庭執行職務。
中    華    民    國    97    年    7    月    23   日
            刑事第四庭    審判長法  官  洪  耀  宗
                                法  官  江  德  千
                                法  官  劉  登  俊
上列正本證明與原本無異。
如不服本判決，應於收受送達後十日內向本院提出上訴書狀，其
未敘述上訴之理由者並得於提出上訴後十日內向本院補提理由書
(均須按他造當事人之人數附繕本)。
                                書記官  粘  銘  環
中    華    民    國    97    年    7     月    24    日


司法院資訊處製作；財團法人民間司法改革基金會備份。
